ACORDAO-COMPLETO-2362549

ACÓRDÃO 7722/2019 ATA 30/2019 - SEGUNDA CÂMARA

VISTOS, relatados e discutidos estes autos em que se apreciam, nesta fase processual, Recursos de Reconsideração interpostos contra o Acórdão 2.552/2017, mantido em sede de embargos pelos Acórdãos 7.212/2017 e 1.872/2018, todos da 2ª Câmara,
ACORDAM os Ministros do Tribunal de Contas da União, reunidos em Sessão de 2ª Câmara, ante as razões expostas pelo Relator, em:
9.1. com fundamento no art. 32, parágrafo único, da Lei 8.443/1992 c/c o art. 285, § 2º, do Regimento Interno do TCU, conhecer dos presentes recursos e, no mérito, dar-lhes provimento para:
9.1.1. reformar o item 9.1 do acórdão recorrido, dando-lhe a seguinte redação:
"9.1. julgar irregulares as contas do Sr. Alexandre Henrique de Lemos Marinho, com fundamento nos arts. 1º, inciso I, 16, inciso III, alínea 'a', da Lei 8.443/1992 c/c os arts. 19 e 23, inciso III, da mesma lei, e nos arts. 1º, inciso I, 202, § 6º, 209, incisos I e II, e 214, inciso III, do Regimento Interno/TCU;";
9.1.2. reformar o item 9.2 do acórdão recorrido, dando-lhe a seguinte redação: 
"9.2. aplicar ao Sr. Alexandre Henrique de Lemos Marinho a multa prevista no art. 58, incisos I e II, da Lei 8.443/1992, no valor de R$ 10.000,00 (dez mil reais) , fixando-lhe o prazo de 15 (quinze) dias, a contar da notificação, para que comprove perante o Tribunal (art. 23, inciso III, alínea "a" da Lei 8.443/1992 c/c o art. 214, inciso III, alínea "a" do RI/TCU) o recolhimento da dívida aos cofres do Tesouro Nacional, atualizada monetariamente, a contar da data deste Acórdão até a data do efetivo recolhimento, caso não seja paga no prazo estabelecido, na forma da legislação em vigor;"; 
9.2. dar ciência desta deliberação aos recorrentes e aos demais órgãos e interessados cientificados do acórdão recorrido.

Recurso de reconsideração interposto contra acórdão que julgou irregulares as contas dos recorrentes, imputando-lhes débito e aplicando-lhes multa em  em razão da omissão no dever de prestar contas dos recursos referentes a convênio que teve por objeto "Capacitação de alunos do Município de Garanhuns em Tecnologia da Informação", de acordo com o Plano de Trabalho aprovado.

Segunda Câmara

Entidades/órgãos do Governo do Estado de Pernambuco.

3. Interessados/Responsáveis/Recorrentes:
3.1. Interessados: Caixa Econômica Federal (00.360.305/0001-04); Secretaria de Educação Básica (00.394.445/0124-52).
3.2. Responsáveis: Academia de Educação para o Desenvolvimento - Aedes (10.278.089/0001-06); Alexandre Henrique de Lemos Marinho (XXX.112.884-XX).
3.3. Recorrentes: Academia de Educação para o Desenvolvimento - Aedes (10.278.089/0001-06); Alexandre Henrique de Lemos Marinho (XXX.112.884-XX).

13.1. Ministros presentes: Ana Arraes (Presidente), Augusto Nardes (Relator), Aroldo Cedraz e Raimundo Carreiro.
13.2. Ministro-Substituto presente: André Luís de Carvalho.

ACORDAO-COMPLETO-2389812

Acórdão 1409/2020 - Segunda Câmara

AUGUSTO NARDES

Ministro-Substituto Marcos Bemquerer Costa.

Transcrevo a seguir, com os ajustes de forma pertinentes, a instrução lavrada pelo auditor encarregado do exame do processo no âmbito da Secretaria de Recursos - Serur (peça 141) , com a qual concordou o escalão dirigente da unidade técnica (peças 142 a 143) :
"INTRODUÇÃO
Trata-se de recursos de reconsideração interpostos por Alexandre Henrique de Lemos Marinho e Academia de Educação para O Desenvolvimento - Aedes (peças 110-118) contra o Acórdão 2552/2017-TCU-Segunda Câmara (peça 56) , de Relatoria do Exm. Ministro Marcos Bemquerer.
1.1 A deliberação recorrida apresenta o seguinte teor:
VISTOS, relatados e discutidos estes autos referentes à Tomada de Contas Especial instaurada pelo Ministério da Ciência e Tecnologia em razão da omissão no dever de prestar contas dos recursos referentes ao Convênio 01.009.00/2010, celebrado com a Academia de Educação para o Desenvolvimento - Aedes, tendo por objeto a 'Capacitação de alunos do Município de Garanhuns em Tecnologia da Informação'.
ACORDAM os Ministros do Tribunal de Contas da União, reunidos em sessão da 2ª Câmara, ante as razões expostas pelo Relator:
9.1. julgar irregulares as contas do Sr. Alexandre Henrique de Lemos Marinho e da Academia de Educação para o Desenvolvimento, com fundamento nos arts. 1º, inciso I, 16, inciso III, alíneas a e c, 19, caput, e 23, inciso III, alínea a, da Lei 8.443/1992, e condená-los, solidariamente, ao pagamento da quantia abaixo descrita, atualizada monetariamente e acrescida de juros de mora calculados a partir da respectiva data até o dia da efetiva quitação, fixando-lhes o prazo de 15 (quinze) dias, a contar das notificações, para comprovarem, perante o Tribunal (art. 214, inciso III, alínea a, do RI/TCU) , o recolhimento da dívida ao Tesouro nacional, abatido o ressarcimento efetuado, nos termos da legislação em vigor:
	Natureza
	Valor (R$) 
	Data

	Débito
	100.000,00
	19/08/2011

	Crédito
	15.058,58
	02/01/2013

9.2. aplicar a multa prevista no art. 57 da Lei 8.443/1992, individualmente, à Academia de Educação para o Desenvolvimento e ao Sr. Alexandre Henrique de Lemos Marinho, no valor de R$ 12.000,00 (doze mil reais) , fixando o prazo de 15 (quinze) dias, a contar das notificações, para que comprovem, perante o Tribunal (art. 214, inciso III, alínea a, do RI/TCU) , o recolhimento das dívidas ao Tesouro Nacional, atualizadas monetariamente desde a data do presente Acórdão até a do efetivo recolhimento, caso pagas após o vencimento, na forma da legislação em vigor;
9.3. autorizar, caso requerido, nos termos do art. 26 da Lei 8.443/1992, o parcelamento das dívidas em até 36 (trinta e seis) parcelas mensais e sucessivas, esclarecendo aos responsáveis que a falta de pagamento de qualquer parcela importará no vencimento antecipado do saldo devedor (art. 271, § 2º, do RI/TCU) , sem prejuízo das demais medidas legais;
9.4 autorizar desde logo a cobrança judicial das dívidas, nos termos do art. 28, inciso II, da Lei 8.443/1992, caso não atendidas as notificações;
9.5. encaminhar cópia deste Acórdão, bem como do Relatório e da Proposta de Deliberação que o fundamentam, à Procuradoria da República em Pernambuco, nos termos do art. 16, § 3º, da Lei 8.443/1992, bem como ao Ministério da Ciência e Tecnologia, para ciência.
HISTÓRICO
Cuidam os autos de TCE instaurada pelo Ministério da Ciência e Tecnologia, em razão da omissão no dever de prestar contas dos recursos referentes ao Convênio 01.009.00/2010 (peça 1, p. 182-198) , celebrado com a Academia de Educação para o Desenvolvimento - Aedes, em 31/12/2010, tendo por objeto 'Capacitação de alunos do Município de Garanhuns em Tecnologia da Informação', de acordo com o Plano de Trabalho aprovado. Para a execução do ajuste, orçado em R$ 112.148,20, a União comprometeu-se a repassar R$ 100.000,00, e a Convenente, a aplicar contrapartida de R$ 12.148,20 (peça 1, p. 190) . 
As contas deveriam ser prestadas no prazo máximo de 30 dias contados do término da vigência do convênio, fixado até 31/12/2011 (peça 1, p. 192) . Os recursos federais foram transferidos em parcela única em 17/08/2011, por meio da Ordem Bancária 2011OB802089 (peça 1, p. 208) .
Por meio do Acórdão 2552/2017-TCU-Segunda Câmara (peça 56) , foram julgadas irregulares as contas dos recorrentes. Os responsáveis também foram condenados em débito, nos termos do item 9.1 acima descrito, sendo-lhe também aplicada a multa individual do art. 57 da Lei 8.443, de 1992, no valor de R$ 12.000,00.
Por meio do Acórdão 7212/2017-TCU-Segunda Câmara deste Tribunal deu provimento parcial aos embargos de declaração opostos em face do Acórdão 2552/2017-TCU-Segunda Câmara, com fundamento no seguinte excerto do voto condutor proferido pelo Exmo. Ministro Marcos Bemquerer Costa, verbis:
3. No mérito, tem razão o embargante quando afirma que a proposta de deliberação foi omissa acerca da natureza do saque integral de recursos identificado na conta corrente do convênio. De fato, a conta sacada e a conta creditada têm o mesmo número, diferindo apenas quanto ao dígito verificador. Nos extratos autuados à peça 31, verifica-se que a conta destinatária dos recursos recebeu o aporte de remuneração básica e crédito de juros. Assim, fica demonstrando que a transferência de recursos tida como irregular corresponde, na realidade, à aplicação financeira dos recursos. 
4. Sendo assim, cabe dar provimento parcial aos embargos, a fim de afastar das razões de decidir a ofensa à Cláusula Terceira, Subcláusula XIV, do termo de convênio (peça 1, p. 186) , e ao art. 42 da então vigente Portaria Interministerial 127/2008, descrita nos itens 6 a 7 da proposta de deliberação que embasou o Acórdão embargado.:
Assim, a Segunda Câmara conheceu dos presentes Embargos de Declaração para, no mérito, dar-lhes provimento parcial e afastar 'das razões de decidir a movimentação de recursos fora da conta específica do convênio e a consequente ofensa à Cláusula Terceira, Subcláusula XIV, do termo de Convênio 01.009.00/2010 e ao art. 42 da então vigente Portaria Interministerial 127/2008' (item 9.1 do Acórdão 7212/2017-TCU-Segunda Câmara, peça 71) .
Posteriormente, a Segunda Câmara, por meio do Acórdão 1872/2018, em sede de embargos opostos pelos responsáveis, desta vez em face do Acórdão 7212/2017, acolheu o voto condutor do Ministro Marcos Bemquerer Costa o qual esclareceu que 'a irregularidade das contas não se fundamentou em inexecução das metas pactuadas, mas sim na falta de justificativa para o descumprimento do prazo para prestação de contas (art. 16, inciso III, alínea a, da LOTCU) e na ausência de demonstração do nexo de causalidade entre o gasto dos recursos do convênio e a execução das metas (alínea c do mencionado dispositivo legal) ' (peça 92, item 7) .
Examinam-se, nesta oportunidade, os recursos de reconsideração interpostos por Alexandre Henrique de Lemos Marinho e Academia de Educação para o Desenvolvimento - Aedes (peças 111-118) contra o citado julgado.
EXAME DE ADMISSIBILIDADE 
Os recursos preenchem os requisitos de admissibilidade, conforme exigência do art. 33 da Lei 8.443/1992 (Lei Orgânica do TCU) . Referem-se, ainda, a responsáveis legitimados e meio recursal adequado para impugnar o Acórdão 2552/2017-TCU-Segunda Câmara (peça 56) .
Dessa forma, ratificam-se as propostas de conhecimento dos recursos, com efeito suspensivo, formuladas nos exames de peças 120-121, acolhidas pelo Relator, Exm. Ministro João Augusto Ribeiro Nardes, conforme Despacho de peça 123.
EXAME DE MÉRITO
Delimitação do recurso
Preliminarmente, cabe registrar que ambos os recursos foram elaborados pelo Sr. Alexandre Henrique de Lemos Marinho e que todas as alegações são, senão idênticas, similares (há continência nas informações) . Assim, as razões serão analisadas conjuntamente. 
Nos recursos trazidos (peças 110-118) , será necessário verificar, em síntese, se há nexo causal entre os recursos recebidos e as despesas realizadas para consecução do objeto do Convênio 01.009.00/2010, considerando principalmente o fato de a totalidade dos recursos ter sido transferida da conta específica do acordo para conta poupança do convenente.
DO MÉRITO
Do nexo causal
Em sua defesa (peças 110-111) , defendendo a boa e regular aplicação dos recursos do Convênio 01.009.00/2010, os recorrentes reiteram as justificativas relativas à omissão no dever de prestar contas, à entrega de toda documentação necessária, inclusive notas fiscais com identificação do ajuste e aos esclarecimentos acerca da não inclusão da documentação junto ao Siconv. Em anexo, novamente apresentam toda a documentação atinente à sua prestação de contas, tais como documentos fiscais, relatórios de execução, lista de beneficiários, certificados etc. (peças 112-117) .
Especificamente acerca dos fundamentos da condenação - rompimento do nexo causal devido à transferência da totalidade dos valores da conta corrente específica da avença -, o recorrente, em sua defesa, assevera que a houve equívoco na condenação, tendo em vista que a transferência dos recursos do convênio para a conta poupança é exigência do próprio acordo e que esta não é uma conta alheia ao acordo, como demonstrado nos Embargos de Declaração apresentados, reconhecidos e acolhidos por meio do Acórdão 7212/2017-TCU-Segunda Câmara (peça 71) .
Assim, pede que o Acórdão 2552/2017-TCU-Segunda Câmara seja modificado, considerando os termos da proposta da Unidade Técnica.
Análise
Reitera-se que, conforme descrito nos itens 5 a 7 desta instrução, houve o reconhecimento da execução integral do objeto com a devida comprovação da documentação legal respectiva.
As ressalvas feitas foram relativas ao atraso na prestação de contas (por essa razão a Unidade Técnica propôs apenas a aplicação da multa do art. 58, I, da Lei 8.443/1992) e sobre a transferência da totalidade dos recursos para conta poupança de titularidade da convenente, argumento tido como premissa para consideração do rompimento do nexo causal entre os recursos recebidos e as despesas realizadas que, embora comprovadas, não permitiram concluir que provieram daqueles mesmos recursos repassados, conforme excerto da proposta de deliberação condutora do Acórdão 2552/2017-TCU-Segunda Câmara (peça 57) , verbis:
3. Ao analisar as alegações de defesa apresentadas pelo Sr. Alexandre Henrique de Lemos Marinho em nome da convenente, a Secretaria de Controle Externo em Pernambuco concluiu que o responsável demonstrou a destinação dada aos recursos, mas não logrou justificar o atraso na prestação de contas, razão pela qual propõe a irregularidade das contas da Convenente e de seu Presidente, com fundamento no disposto no 16, inciso III, alínea a, da Lei 8.443/1992, bem como a aplicação da multa prevista no art. 58, inciso I, do referido diploma legal. 
4. O Ministério Público junto ao TCU, divergindo da Unidade Técnica, avalia que a documentação apresentada não é suficiente para demonstrar a boa e regular gestão dos recursos federais, porque a totalidade desses recursos, assim que recebidos, foram transferidos da conta específica do convênio para a conta poupança de titularidade da Aedes, ato que impede que se estabeleça o nexo causal entre a aplicação do recurso e a realização do objeto pactuado. Sendo assim, o MP/TCU opina por que o Tribunal rejeite as alegações de defesa dos responsáveis, julgue irregulares as contas e os condene solidariamente ao ressarcimento do valor integral do repasse (R$ 100.000,00) , abatida a parcela já restituída, além de impingir-lhes a multa prevista no art. 57 da Lei 8.433/1992.
Contudo, a premissa do rompimento do nexo causal foi superada pelo Acórdão 7212/2017-TCU-Segunda Câmara, que reconheceu a omissão na análise e deu provimento parcial, afastando as razões de decidir a ofensa à Cláusula Terceira, Subcláusula XIV, do termo de convênio (peça 1, p. 186) , e ao art. 42 da então vigente Portaria Interministerial 127/2008, conforme excertos abaixo colacionados (peças 71 e 72) .
VOTO
Examinam-se os Embargos de Declaração opostos pela Academia de Educação para o Desenvolvimento, representada pelo seu Presidente, Sr. Alexandre Henrique de Lemos Marinho, contra o Acórdão 2552/2017-TCU-Segunda Câmara, pelo qual as contas da entidade e do mencionado responsável foram julgadas irregulares, com fundamento no disposto pelo art. 16, inciso III, alíneas a e c, da Lei 8.443/1992, condenando-se-lhes ao pagamento do débito apurado e da multa prevista no art. 57 da Lei 8.443/1992.
[....]
3.	No mérito, tem razão o embargante quando afirma que a proposta de deliberação foi omissa acerca da natureza do saque integral de recursos identificado na conta corrente do convênio. De fato, a conta sacada e a conta creditada têm o mesmo número, diferindo apenas quanto ao dígito verificador. Nos extratos autuados à peça 31, verifica-se que a conta destinatária dos recursos recebeu o aporte de remuneração básica e crédito de juros. Assim, fica demonstrando que a transferência de recursos tida como irregular corresponde, na realidade, à aplicação financeira dos recursos.
4. Sendo assim, cabe dar provimento parcial aos embargos, a fim de afastar das razões de decidir a ofensa à Cláusula Terceira, Subcláusula XIV, do termo de convênio (peça 1, p. 186) , e ao art. 42 da então vigente Portaria Interministerial 127/2008, descrita nos itens 6 a 7 da proposta de deliberação que embasou o Acórdão embargado.
5. A suposta omissão da deliberação no tocante à devolução do saldo dos rendimentos de aplicação financeira não se configurou, pois, o total das restituições ao Tesouro Nacional, realizado em 02/01/2013, foi levado a crédito do responsável no subitem 9.1 do Acórdão atacado.
Acórdão 7212/2017-TCU-Segunda Câmara 
VISTOS, relatados e discutidos estes Embargos de Declaração contra o Acórdão 2552/2017-TCU-Segunda Câmara, proferido na Tomada de Contas Especial referente ao Convênio 01.009.00/2010, celebrado entre o Ministério da Ciência e Tecnologia e a Academia de Educação para o Desenvolvimento, tendo por objeto a capacitação de alunos do Município de Garanhuns em Tecnologia da Informação.
ACORDAM os Ministros do Tribunal de Contas da União, reunidos em sessão da Segunda Câmara, ante as razões expostas pelo Relator, em:
9.1. conhecer dos presentes Embargos de Declaração para, no mérito, dar-lhes provimento parcial, afastando das razões de decidir a movimentação de recursos fora da conta específica do convênio e a consequente ofensa à Cláusula Terceira, Subcláusula XIV, do termo de Convênio 01.009.00/2010 e ao art. 42 da então vigente Portaria Interministerial 127/2008;
9.2. manter a deliberação recorrida nos seus exatos termos;
9.3. dar ciência desta deliberação aos embargantes.
Entretanto, naquele voto condutor do Acórdão 7212/2017-TCU-Segunda Câmara, o Exmo. Ministro Marcos Bemquerer Costa deixou assente, no que concerne a irregularidade de não inclusão dos documentos fiscais no SICONV, verbis:
6. Também não houve omissão do julgado acerca da regularidade da documentação constante da prestação de contas intempestiva. Rejeitando a tese de que esses documentos seriam suficientes para demonstrar o nexo de causalidade entre a realização da despesa e a execução do convênio, os itens 8 a 12 da proposta de deliberação que fundamentou o acórdão embargado afastaram expressamente a vinculação dos dispêndios realizados à execução do objeto, porque o Responsável não inseriu no Sistema de Gestão de Convênios e Contratos de Repasse - Siconv os documentos que comprovariam a execução do convênio, nem apôs, no momento oportuno, o atesto e a identificação do número do ajuste nas notas fiscais que evidenciariam a execução da despesa, como se verifica nos elementos autuados juntamente com as alegações de defesa em 09/04/2014. 
7. Apenas em 11/11/2015 o Responsável trouxe aos autos notas fiscais com tais elementos, descumprindo o disposto na Cláusula Terceira, inciso V, do Termo de Convênio, bem como o art. 50, § 2º, inciso II, da Portaria Interministerial 127/2008, conduta que não pode ser considerada falha formal, pois o Responsável permitiu que durante todo o período anterior as notas fiscais servissem a propósito distinto da comprovação da aplicação dos recursos do convênio em tela. 
8. Por derradeiro, a deliberação apontou que o pagamento de R$ 6.400,00, realizado em 19/12/2011, alegadamente incorrido pelo convenente no pagamento da aquisição de material de impressão, está desacompanhado da respectiva nota fiscal.
Pois bem, entende-se que tal fato não deve ser impedimento do estabelecimento do nexo causal, uma vez que, em momento posterior (11/11/2015) , conforme peça 49, o responsável trouxe aos autos elementos comprobatórios das despesas com os respectivos requisitos legais (atestos, identificação do ajuste, etc.) .
Dessa forma, considerando que este Tribunal já reconheceu que a transferência da totalidade dos recursos para conta poupança da titularidade da convenente foi conduta legal e correspondeu à aplicação financeira dos recursos, exigência do ajuste, entende-se que a não inclusão da prestação de contas no SICONV, embora prática irregular, não tem o condão de romper nexo causal entre o gasto dos recursos e o objeto a que se destinavam.
Todavia, partindo para a análise dos documentos fiscais, é possível verificar que o pagamento de R$ 6.400,00 feito em 19/12/2011 à própria convenente para aquisição de Fitas Mini DV (peça 29, p. 9) , não observou o disposto no art. 10, §§ 1º e 3º, inciso II, do Decreto 6.170/2007; art. 50, § 2º, inciso II, da Portaria Interministerial 127/2008; e Cláusula Quinta, Subcláusula Sexta, do Termo de Convênio (peça 1, p. 190) . Tal execução não foi regular, uma vez que não recebeu autorização da concedente para tal tipo de transferência e também não pôde ser comprovado, haja vista que a entidade não era fornecedora desses bens, conforme ressaltou o Ministro Marcos Bemquerer Costa no voto condutor do Acórdão 2552/2017-TCU-Segunda Câmara (peça 57, p. 3, item 12) . Assim, constatando que o pagamento foi realizado de forma irregular, o débito relativo deverá subsistir.
No tocante ao atraso na prestação de contas, o recorrente assevera que tal fato ocorreu devido a espera/demora na entrega de documentos fiscais por parte da Prefeitura de Garanhuns, porém, além de não juntar evidências comprobatórias, reconhece seu atraso e o prejuízo causado como consequência.
A respeito do tema - prestação de contas intempestiva, mas com demonstração da boa e regular aplicação dos valores transferidos -, a jurisprudência deste Tribunal vem apontando que, a depender das circunstâncias, embora o débito possa ser elidido, a omissão inicial do gestor pode ensejar irregularidade das contas com aplicação de multa:
A apresentação intempestiva de documentação comprovando a boa e regular aplicação dos recursos financeiros recebidos da União elide o débito, mas não afasta a omissão inicial do gestor, ensejando a irregularidade das contas com a aplicação de multa ao responsável. (Acórdão 4838/2017-TCU-Segunda Câmara, relator Ministro Marcos Bemquerer) 
A apresentação extemporânea da prestação de contas, sem atenuantes que justifiquem o atraso, porém com elementos que comprovem a boa e regular aplicação dos recursos, permite a exclusão do débito, mas não elide a omissão inicial, cabendo o julgamento pela irregularidade das contas com aplicação de multa. (Acórdão 3771/2017-TCU-Segunda Câmara, relator Ministro Marcos Bemquerer) 
A apresentação intempestiva das contas poderá elidir o débito em face da comprovação da aplicação regular dos recursos. Todavia, ela não sana a irregularidade inicial do gestor (omissão de prestar contas dos recursos recebidos) . (Acórdão 4887/2015-TCU-Primeira Câmara, relator Ministro Benjamin Zymler) 
No presente caso, como demonstrado nos autos, houve a consideração de execução integral e benéfica do objeto pactuado, contudo, houve falha na comprovação da regularidade de despesa no valor de R$ 6.400,00. Remanesceram também insatisfatórias as justificativas quanto à omissão no dever de prestar contas, razão pela qual deve-se manter o julgamento pela irregularidade de suas contas.
Diante do exposto, propõe-se o provimento parcial das razões recursais apresentadas.
CONCLUSÃO
Em face da análise das razões recursais apresentadas, concluiu-se que:
a) a transferência da totalidade dos recursos da conta específica do Convênio 01.009.00/2010 para conta poupança da titularidade da convenente foi conduta legal e correspondeu à aplicação financeira dos recursos, exigência do ajuste, inclusive já reconhecida por este Tribunal, em sede de embargos de declaração, por meio do Acórdão 7212/2017-TCU-Segunda Câmara.
b) a apresentação de contas extemporânea não ocorreu por fatores satisfatoriamente justificáveis, isto é, alheios a vontade dos responsáveis;
c) considerando a ausência de comprovação integral das despesas no valor de R$ 6.400,00, deve-se diminuir o débito para R$ 6.400,00 e proporcionalmente a multa do art. 57, da Lei 8.443, de 1992, permanecendo, todavia, o julgamento pela irregularidade das contas.
PROPOSTA DE ENCAMINHAMENTO
Ante o exposto, submetem-se os autos à consideração superior, propondo-se, com fundamento nos arts. 32, I, e 33 da Lei 8.443/1992:
I - conhecer dos recursos de reconsideração interposto pelo Sr. Alexandre Henrique de Lemos Marinho e Academia de Educação para o Desenvolvimento - Aedes contra o Acórdão 2552/2017-TCU-Segunda Câmara, e, no mérito, dar-lhes provimento parcial, para reduzir o débito para R$ 6.400,00 (19/12/2011) e readequar, proporcionalmente, a multa, mantendo-se o julgamento pela irregularidade das contas;
II - dar ciência da deliberação aos recorrentes, ao órgão concedente dos recursos e à Procuradoria da República em Pernambuco [cf. item 9.5 do acórdão recorrido]".
2.	O Ministério Público junto a este Tribunal manifestou-se de acordo com a unidade técnica, ante as seguintes considerações (peça 144) :
"2. Como bem observou a Secretaria de Recursos, na instrução acostada à peça 141, o motivo principal para a condenação pelo valor total transferido foi o entendimento defendido na anterior manifestação deste Ministério Público de Contas (peça 54) , acolhido pelo Relator a quo (peça 57) , de que estava ausente o nexo causal entre o repasse e os dispêndios no âmbito do convênio, em face da transferência da integralidade dos recursos para a conta poupança de titularidade da Aedes.
Ocorre que, ao apreciar os embargos de declaração opostos pela referida entidade contra o Acórdão 2552/2017-TCU-Segunda Câmara, o Tribunal, ao verificar que a conta sacada e a conta creditada têm o mesmo número, diferindo apenas quanto ao dígito verificador, e que a conta destinatária dos recursos recebeu o aporte de remuneração básica e crédito de juros, ficando demonstrado que a transferência tida como irregular corresponde, na realidade, à aplicação financeira dos recursos, decidiu, nos termos do Acórdão 7212/2017-TCU-Segunda Câmara (peça 71) , 'dar-lhes provimento parcial, afastando das razões de decidir a movimentação de recursos fora da conta específica do convênio e a consequente ofensa à Cláusula Terceira, Subcláusula XIV, do termo de Convênio 01.009.00/2010 e ao art. 42 da então vigente Portaria Interministerial 127/2008'.
Não obstante, a deliberação recorrida foi mantida em seus exatos termos, tendo em vista que 'o Responsável não inseriu no Sistema de Gestão de Convênios e Contratos de Repasse - Siconv os documentos que comprovariam a execução do convênio, nem apôs, no momento oportuno, o atesto e a identificação do número do ajuste nas notas fiscais que evidenciariam a execução da despesa, como se verifica nos elementos autuados juntamente com as alegações de defesa em 09/04/2014', e pelo fato de que 'o pagamento de R$ 6.400,00, realizado em 19/12/2011, alegadamente incorrido pelo convenente no pagamento da aquisição de material de impressão, está desacompanhado da respectiva nota fiscal' (peça 72) .
Com as devidas vênias ao Relator a quo, considero, na mesma linha de entendimento da Serur, que, uma vez reconhecido o nexo causal entre a maior parte dos recursos repassados e das despesas efetuadas, não mais subsiste a motivação para a condenação anteriormente proposta por este MP/TCU e acolhida pelo Tribunal.
Persistem, no entanto, a irregularidade pela omissão no dever de prestar contas na época oportuna e um débito no valor de R$ 6.400,00, por despesa não comprovada".
	É o relatório.

não há.

Subprocurador-Geral Paulo Soares Bugarin.

RECURSOS DE RECONSIDERAÇÃO EM TOMADA DE CONTAS ESPECIAL. OMISSÃO NO DEVER DE PRESTAR CONTAS. CONDENAÇÃO EM DÉBITO, COM APLICAÇÃO DA MULTA PROPORCIONAL. COMPROVAÇÃO DE APLICAÇÃO DA QUASE TOTALIDADE DOS RECURSOS CONVENIADOS. PRÉVIA DEVOLUÇÃO DE PARCELA DESSES RECURSOS EM VALOR SUPERIOR AO IMPUGNADO. SUBSISTÊNCIA DA OMISSÃO NO DEVER DE PRESTAR CONTAS. PROVIMENTO. AFASTAMENTO DO DÉBITO. MANUTENÇÃO DA IRREGULARIDADE DAS CONTAS, COM APLICAÇÃO DE MULTA EM RAZÃO DA IRREGULARIDADE SUBSISTENTE.

TOMADA DE CONTAS ESPECIAL (TCE)

Secretaria de Recursos (SERUR); Secretaria de Controle Externo de Tomada de Contas Especial (SecexTCE).

Tratam os autos, originariamente, da tomada de contas especial instaurada pelo Ministério da Ciência e Tecnologia, tendo como responsável o Sr. Alexandre Henrique de Lemos Marinho, Presidente da Academia de Educação para o Desenvolvimento - Aedes, em razão da omissão no dever de prestar contas dos recursos transferidos à referida entidade mediante o Convênio 01.009.00/2010, objetivando a "Capacitação de alunos do Município de Garanhuns em Tecnologia da Informação".
2.	Com vigência estipulada para o período de 31/12/2010 a 3/6/2012, referido ajuste previu recursos no valor de R$ 112.148,20 para a sua execução, sendo R$ 100.000,00 à conta da União, transferidos em parcela única em 17/8/2011, e R$ 12.148,20 a título de contrapartida da entidade convenente.
3.	No âmbito deste Tribunal, foi promovida a citação solidária do Sr. Alexandre Henrique de Lemos Marinho e da Academia de Educação para o Desenvolvimento - Aedes, em razão da não comprovação da boa e regular gestão dos recursos conveniados, dada a omissão do dever de prestar contas. 
4. 	Após analisar a defesa apresentada pelos responsáveis, este Tribunal decidiu, mediante o Acórdão 2552/2017-TCU-Segunda Câmara, com fundamento no art. 16, inciso III, alíneas "a" e "c", da Lei 8.443/1992, julgar irregulares as presentes contas e condenar os responsáveis em débito, pelo valor federal repassado (R$ 100.000,00, em 17/8/2011) , abatendo-se a quantia já restituída aos cofres públicos (R$ 15.058,58, em 2/1/2013) , em razão da "falta de justificativa para o descumprimento do prazo para prestação de contas (art. 16, inciso III, alínea a, da LOTCU) e na ausência de demonstração do nexo de causalidade entre o gasto dos recursos do convênio e a execução das metas (alínea c do mencionado dispositivo legal) ".
5.	Decidiu, ainda, aplicar-lhes a multa prevista no art. 57 da referida lei, no valor de R$ 12.000,00.
6.	No caso, conforme consta dos itens 8 a 11 do voto condutor do acórdão condenatório, a aludida ausência de demonstração do nexo de causalidade entre os gastos efetuados e a execução das metas restou caracterizada pela retirada dos recursos da conta corrente específica do convênio e posterior transferência para conta de poupança, pela falta de inserção de dados do convênio no Sistema de Gestão de Convênios e Contratos de Repasse - Siconv, pela omissão de atesto de recebimento dos bens e serviços cujo pagamento foi comprovado e pela inexistência de identificação das notas fiscais com o número do convênio.
7. 	Posteriormente, mediante o Acórdão 7217/2017-TCU-Segunda Câmara, este Tribunal deu provimento parcial a embargos declaratórios opostos pelos responsáveis para declarar a insubsistência da falha consistente na retirada dos recursos na conta específica do convênio. Todavia, manteve a parte dispositiva da deliberação impugnada, com condenação em débito e aplicação de multa, ante as demais ocorrências que macularam o mérito das contas.
8.	Em sede de novos embargos, este Tribunal confirmou a decisão adotada anteriormente, nos termos do Acórdão 1872/2018-TCU-Segunda Câmara.
9. 	Nesta oportunidade, examinam-se recursos de reconsideração interpostos pelos responsáveis contra o acórdão condenatório (peças 110 a 118) , por meio dos quais defendem, basicamente, o excessivo rigor da decisão recorrida, a qual teria determinado a devolução integral dos recursos conveniados em razão da entrega intempestiva da prestação de contas do convênio, da não inclusão dos documentos de execução do convênio no Siconv e da transferência do valor de R$ 6.400,00 (seis mil e quatrocentos reais) para conta da própria convenente, sem respaldo de nota fiscal, "mesmo tendo reconhecido, quando do acolhimento de embargos de declaração, que o principal sustentáculo de sua razão de decidir, no caso a quebra de liame causal entre recursos transferidos e despesas do convênio, havia sido fruto de análise equivocada, isto é, a transferência dos recursos do convênio para conta supostamente não controlada pela União, fora, na verdade, a transferência dos recursos do convênio para conta poupança, conforme exigência de cláusula do próprio convênio e orientação da Caixa Econômica Federal".
10.	Ainda como razões recursais, aduzem os recorrentes: a) a ocorrência de empecilhos na obtenção de cópia de notas fiscais extraviadas, o que teria ocasionado o atraso na prestação de contas dos recursos conveniados; b) a apresentação a este Tribunal, em resposta à citação, de toda documentação necessária à comprovação da correta aplicação dos recursos conveniados, incluindo as notas fiscais devidamente identificadas e com carimbo de atesto; e c) a existência de falhas no Siconv à época, as quais teriam impossibilitado a inserção de documentos no aludido sistema.
11.	Ao final, requerem que "em respeito aos princípios da ampla defesa, da dosimetria da pena, da proporcionalidade, da razoabilidade, da verdade material e da formalidade moderada seja a condenação proposta pelo Acórdão 2552/2017 modificada e adequada aos termos propostos pela unidade técnica (SECEX/PE) , que prevê exclusivamente a penalidade de multa pela omissão do dever de prestar contas, com arrimo no art. 58, inciso I, da Lei 8.443/92, com a redução prevista na mesma Lei".
12.	Ao se pronunciar sobre tais alegações, a Serur manifestou-se, com o aval do Ministério Público junto a este Tribunal, pelo provimento parcial dos recursos, a fim de que seja alterado o valor do débito e reduzido, proporcionalmente, o da multa, mantendo-se inalterados os demais termos do Acórdão 2552/2017-TCU-Segunda Câmara, ante o entendimento de que, reconhecido no Acórdão 7217/2017-TCU-Segunda Câmara o nexo causal entre a maior parte dos recursos repassados e das despesas efetuadas, não mais subsiste a motivação para a condenação dos responsáveis, persistindo, apenas, a irregularidade pela omissão no dever de prestar contas na época oportuna e o débito no valor de R$ 6.400,00, por despesa não comprovada.
13. 	Quanto à admissibilidade das peças recursais, entendo que devem ser conhecidas, por preencherem os pressupostos constantes dos arts. 32, inciso I, parágrafo único, e 33 da Lei 8.443/1992 c/c o art. 285 do Regimento Interno do TCU.
14.  	No mérito, embora divirja do encaminhamento proposto nos autos, consoante justifico adiante, alinho-me às conclusões contidas nos pareceres exarados nos autos, cujos fundamentos incorporo a estas razões de decidir, quanto à insubsistência da motivação para a condenação dos responsáveis ao ressarcimento da integralidade da verba federal repassada.
15.	Com efeito, o motivo principal para a condenação pelo valor total transferido foi o entendimento de que estaria ausente o nexo causal entre o repasse e os dispêndios no âmbito do convênio, em face da transferência da integralidade dos recursos da conta específica do ajuste para a conta poupança de titularidade da Aedes.
16. 	Ocorre que, ao apreciar os embargos de declaração opostos pela referida entidade contra o acórdão condenatório, restou apurado que a conta sacada e a conta creditada tinham o mesmo número, diferindo apenas quanto ao dígito verificador, e que a transferência tida como irregular correspondeu, na realidade, à aplicação financeira dos recursos conveniados. 
17.	Destarte, não ocorreu movimentação de recursos fora da conta específica do convênio.
18.	Quanto às demais ocorrências que levaram à conclusão pela ausência de demonstração do nexo de causalidade entre os gastos efetuados e os recursos conveniados, tem-se que os responsáveis apresentaram posteriormente a este Tribunal os elementos comprobatórios das despesas com todos os requisitos legais exigidos (peça 49) , descaracterizando tal irregularidade. 
19.	Sendo assim, remanesce como única falha a falta de inserção de dados do convênio no Siconv, a qual não tem o condão de, por si só, romper o nexo causal entre os recursos recebidos e as despesas realizadas. 
20.	Nesse sentido, não há que se falar em quebra do requerido nexo causal no âmbito do Convênio 01.009.00/2010. 
21.	Elidida essa irregularidade, anuo às conclusões da unidade técnica e do douto Parquet no sentido de que a superveniente prestação de contas apresentada a este Tribunal pelos responsáveis logrou demonstrar a correta aplicação dos recursos conveniados, a exceção do pagamento de R$ 6.400,00, feito à própria Aedes, em 19/12/2011, a título de aquisição de material de impressão (Fitas Mini DV) , por estar desacompanhado da respectiva nota fiscal e não ser essa entidade fornecedora desse material.
22.	Seria o caso, então, de se manter o julgamento pela irregularidade das contas, com fundamento no art. 16, inciso III, alínea "c", da Lei 8.443/1992, e a condenação em débito dos recorrentes, por aquele valor, como proposto nos autos. Ocorre que a impugnação dessa despesa não configura débito, haja vista a devolução aos cofres públicos já promovida pelos responsáveis, em 2/1/2013, da importância de R$ 15.058,58. 
23.	Destarte, ante a inexistência de dano ao erário nesta TCE, o acórdão recorrido deve ser revisto, para excluir a condenação em débito dos recorrentes e a aplicação da multa proporcional.
24.	Por outro lado, restou atribuída aos responsáveis outra irregularidade, alusiva à omissão no dever de prestar contas na época oportuna, cujas alegações recursais não lograram descaracterizar a apresentação extemporânea da prestação de contas.
25.	Basicamente, os recorrentes reiteram no recurso as justificativas apresentadas em sede de citação, tais como a suposta inexperiência dos membros da entidade para a execução de convênios e a dificuldade de obtenção junto à prefeitura municipal da segunda via de documentação extraviada, as quais não são suficientes para justificar a omissão no dever de prestar contas.
26.	O fato é que a prestação de contas do ajuste deveria ter sido apresentada no prazo máximo de 30 dias contados do término da vigência do convênio, fixado em 3/6/2012, mas foi apresentada apenas em 9/7/2014, em resposta à citação deste Tribunal, não se tendo notícia de qualquer solicitação oportuna de prorrogação do aludido prazo junto ao órgão concedente.
27.	Consoante colocou o ilustre Ministro-Substituto André Luís de Carvalho no voto condutor do Acórdão 5310/2019-TCU-Segunda Câmara, ao apreciar situação simular, envolvendo a mesma entidade e convênio com o mesmo objeto, este Tribunal "não deve tecnicamente tratar o presente caso como mera intempestividade na outrora prestação de contas, mas, sim, como efetiva irregularidade na presente tomada de contas especial (TCE) , até porque a suposta prestação de contas não mais subsistiria a partir da instauração desta TCE, diante da evidente ausência do indispensável atributo da voluntariedade na apresentação da correspondente documentação, restando configurada, pois, a aludida omissão no dever de prestar contas, e não a mera intempestividade, nos termos do art. 8º da Lei 8.443/1992".
28.	Sendo assim, na forma requerida pelos recorrentes, cabe a manutenção do julgamento pela irregularidade das contas com fundamento no art. 16, inciso III, alínea "a", da Lei 8.443/1992, ante a referida omissão no dever de prestar contas, além da subsequente aplicação da multa prevista no art. 58, incisos I e II, dessa lei, na mesma linha do adotado no supracitado Acórdão 5310/2019-TCU-Segunda Câmara.
29.	Ressalto que, dada a natureza dessa irregularidade, a aludida apenação aplica-se em desfavor, apenas, da pessoa física dirigente da entidade, Sr. Alexandre Henrique Lemos Marinho, diante do seu ato omissivo-comissivo no injustificado descumprimento do dever de prestar contas.
	Pelo exposto, VOTO por que seja adotada a deliberação que ora submeto a este Colegiado.
TCU, Sala das Sessões Ministro Luciano Brandão Alves de Souza, em 27 de agosto de 2019.
Ministro JOÃO AUGUSTO RIBEIRO NARDES 
Relator